【裁判字號】    98,易,321
【裁判日期】    980722
【裁判案由】    妨害兵役
【裁判全文】
臺灣高雄地方法院刑事判決               98年度易字第321號
公  訴  人  臺灣高雄地方法院檢察署檢察官
被      告  甲○○
上列被告因妨害兵役案件，經檢察官聲請以簡易判決處刑（97年
度偵緝字第2594號），本院認不應以簡易判決處刑，改依通常程
序審理，判決如下：
    主  文
甲○○無罪。
    理  由
一、按被告以外之人於審判外之言詞或書面陳述，除法律有規定
    者外，不得作為證據，刑事訴訟法第159 條第1 項固定有明
    文。然被告以外之人於審判外之陳述，雖不符同法第159 條
    之1 至之4 等4 條規定，而經當事人於審判程序同意作為證
    據，法院審酌該言詞陳述或書面陳述作成時之情況，認為適
    當者，亦得為證據，同法第159 條之5 第1 項亦定有明文。
    查本判決所引用審判外之言詞或書面陳述，其性質雖屬傳聞
    證據，且查無符合同法第159 條之1 至之4 等前4 條之情形
    ，惟經檢察官及被告甲○○於準備程序同意作為證據，本院
    審酌亦認適當，故認均得為證據。
二、公訴意旨略以：被告係高雄縣後備司令部列管之後備軍人，
    原設籍高雄縣彌陀鄉○○村○○路光華西巷9 號，竟意圖避
    免召集處理，於民國97年間，遷離上開住所搬至高雄縣大社
    鄉某地，竟無故不依規定申報，致使高雄縣後備司令部所發
    指定應於97年7 月1 日上午8 時，前往屏東縣枋寮鄉○○村
    ○○○路新開營區接受博愛甲字240307號（召集令編號0738
    號）教育召集之教育召集令無法送達，因認被告涉犯妨害兵
    役治罪條例第10條第3 項、第1 項第3 款罪嫌等語。
三、按檢察官就被告犯罪事實，應負舉證責任，並指出證明之方
    法；又犯罪事實應依證據認定之，無證據不得認定其犯罪事
    實；不能證明被告犯罪者，應諭知無罪之判決，刑事訴訟法
    第161 條第1 項、第154 條第2 項、第301 條第1 項分別定
    有明文。申言之，犯罪事實之認定應憑證據，如未能發現相
    當證據，或證據不足以證明，自不能以推測或擬制之方法，
    作為裁判基礎；且認定犯罪事實所憑之證據，雖不以直接證
    據為限，間接證據亦包括在內，然而無論直接證據或間接證
    據，其為訴訟上之證明，須於通常一般之人均不致有所懷疑
    ，而得確信其為真實之程度者，始得據為有罪之認定，倘其
    證明尚未達到此一程度，而有合理之懷疑存在而無從使事實
    審法院得有罪之確信時，即應由法院為諭知被告無罪之判決
    ，最高法院40年台上字第86號、76年台上字第4986號判例意
    旨可資參照。次按後備軍人「意圖避免召集處理」，而有居
    住處所遷移，無故不依規定申報者，處1 年以下有期徒刑，
    拘役或科新臺幣9 萬元以下罰金，妨害兵役治罪條例第10條
    第1 項第3 款定有明文；又後備軍人犯第1 項之罪，致使召
    集令無法送達者，以避免召集論，分別依第5 條或第6 條科
    刑，同條例第10條第3 項亦定有明文；是依前開法條規定，
    本條例第10條第3 項規定「以避免召集論」須以犯第1 項之
    罪為前提，亦即行為人仍須具備「意圖避免召集處理」之主
    觀要件，始有適用之餘地，並非後備軍人一有居住處所遷移
    ，無故不依規定申報，而有致召集令無法送達之結果即「以
    避免召集論」。舉例申言之，妨害兵役治罪條例第6 條第1
    項係以「意圖避免教育召集」為構成要件，其「意圖」乃避
    免教育召集之特定意圖，同條例第10條第1 項之「意圖」，
    則係避免任何一種或數種召集均屬之，故行為人若未依規定
    申報遷移之新住處，而係出於避免任何召集或某一教育召集
    以外之召集，致教育召集令無法送達，依該條例第10條第3
    項即可以意圖避免（教育）召集論，而依同條例第6 條第1
    項科刑，而無庸另行證明第6 條第1 項之避免教育召集之特
    定意圖，此為第10條第3 項立法意旨及實益之所在。故第10
    條第3 項之「以意圖避免召集論；分別依第5 條或第6 條科
    刑」之「意圖」應係指第5 條、第6 條針對特定召集加以避
    免之意圖，與同條第1 項之「意圖」未限於針對何種召集之
    情形自有不同。故第10條第3 項之適用自應以犯同條第1 項
    之罪，即有該第1 項之避免召集的意圖為要件，二者間並無
    循環論斷之問題，要難以此條例第10條第3 項有「以意圖避
    免召集論」之用語，即逕解為不以具備避免召集之主觀意圖
    為必要。
四、公訴意旨認被告涉有上開罪嫌，無非係以卷附之高雄縣後備
    指揮部97年5 月14日博愛甲字240307號（召集令編號0738號
    ）教育召集令、召集令交付通知、97年6 月23日後備指揮部
    列管後備軍人參加召集未按戶籍地居住亦未申報戶籍遷移調
    查表，及法務部戶役政連結作業系統個人基本資料各1 份為
    其論據。
五、訊據被告固坦承未依規定申報遷移地址，亦未於上揭時、地
    前往報到接受教育召集之事實，惟堅詞否認有何妨害兵役之
    犯行，辯稱：伊並非故意逃兵，係因至外地工作搬來搬去，
    而未居住於戶籍地，故未收到教育召集令，且在外租屋房東
    亦不同意伊將戶籍遷入等語。經查：
  (一)被告係高雄縣後備司令部列管之後備軍人，原設籍高雄縣彌
    陀鄉○○村○○路光華西巷9 號，嗣因遷離上開住所，致使
    高雄縣後備司令部所發指定應於97年7 月1 日上午8 時，前
    往屏東縣枋寮鄉○○村○○○路新開營區接受博愛甲字2403
    07號（召集令編號0738號）教育召集之教育召集令無法送達
    等情，業據被告供承不諱，並有高雄縣後備指揮部97年5 月
    14日博愛甲字240307號（召集令編號0738號）教育召集令、
    召集令交付通知、97年6 月23日後備指揮部列管後備軍人參
    加召集未按戶籍地居住亦未申報戶籍遷移調查表，及法務部
    戶役政連結作業系統個人基本資料各1 份在卷可稽（見偵1
    卷第7至6頁、第11頁），是此部分之事實，堪以認定。
  (二)公訴意旨認被告涉有妨害兵役罪嫌，無非係以被告明知其係
    後備軍人，遷移住所竟未依規定申報，而推認其有避免召集
    之意圖，惟查，妨害兵役治罪條例第10條第3 項之規定，仍
    以具備避免教育召集之主觀意圖為必要，已如上述，本件被
    告遷離其位於高雄縣彌陀鄉○○村○○路光華西巷9 號之住
    所後，雖未依規定申報住址，然後備軍人遷移居住處所未依
    規定申報之原因及目的不一而足，諸如避債、避仇、至外地
    工作或生性疏懶等情，均有可能，並非僅止於「意圖避免召
    集處理」一端，自不得僅以被告明知或應知有此申報義務而
    未依規定申報，即遽予推認其係以避免召集處理為積極目的
    ，而認定其主觀上有避免召集處理之意圖。況教育召集屬於
    短期召集，本件教育召集期間僅4 日，有高雄縣後備指揮部
    妨害兵役案件移送報告書可參（見偵1 卷第2 頁），衡情一
    般人非有特殊因素，應不致僅為避免為期4 日之教育召集即
    故意遷離居住處所，且甘冒刑事責任不依規定申報。再佐以
    我國社會現況，實際上並未居住於戶籍地之情形非少，如僅
    因被告具有後備軍人之身分，遽認其未據實遷移戶籍必係出
    於避免召集處理之意圖，顯有悖於一般生活經驗及論理法則
    。此外，檢察官亦未提出積極證據證明被告主觀上確有避免
    召集處理之意圖，自無從率以上開罪名相繩。
  (三)被告另以：伊係因至外地工作搬來搬去，而未居住於戶籍地
    ，故未收到教育召集令，且在外租屋房東亦不同意伊將戶籍
    遷入等語置辯，經查，被告之父母離異，其與父親陳玉豹同
    住，而其父親業於91年間死亡等情，業據被告陳明在卷，並
    有被告之全戶除戶資料查詢結果可參（見本院易字卷第5 至
    6 頁、第21頁），且被告設籍之上開光華西巷9 號住所，該
    處無人居住、已為廢棄之空屋一節，亦有高雄縣政府警察局
    岡山分局98年4 月22日高縣岡警偵字第0980005081號函暨照
    片1 份及本院辦理刑事案件電話記錄查詢表可憑（見本院易
    字卷第14至18頁），足見被告辯稱伊因工作而未居住於上開
    戶籍地一節，應非虛妄。再者，被告於91年11月28日退伍離
    營後，仍居住在上開光華西巷9 號住處1 、2 年，嗣因至外
    地工作始遷離等情，經其供明在卷（見本院易字卷第43頁）
    ，且其退伍時間與本件教育召集時間相距近6 年，亦有被告
    之軍人離營轉服預備役報到憑證卡（即俗稱之A 、B 卡）及
    上開教育召集令附卷可憑（見本院易字卷第36頁），時間非
    短，縱被告於退伍時部隊長官曾告以應陳報住所，然其在戶
    籍地居住1 、2 年後，即因更換工作屢次搬遷，而一時疏未
    申報居所地址，亦不無可能，況依一般租屋情形而論，房東
    不允許房客遷入戶籍之情形甚為普遍，是以。被告前開辯解
    ，尚與一般常情無違，而堪予採信。
六、綜上所述，公訴人所舉前開證據，尚不足使本院達於通常一
    般之人均不致有所懷疑，而得確信被告主觀上確有避免教育
    召集之意圖，致使無從形成有罪之確信，則依罪證有疑利於
    被告之證據法則，即不得遽為不利被告之認定。此外，本院
    復查無其他積極證據足認被告有檢察官所指之上述犯行，揆
    諸首揭說明，自應為被告無罪之諭知。
據上論斷，應依刑事訴訟法第452 條、第301 條第1 項，判決如
主文。
本案經檢察官鄭益雄到庭執行職務。
中    華    民    國    98    年    7     月    22    日
                  刑事第十八庭  審判長法  官  蔡廣昇
                                      法  官  王  琁
                                      法  官  周佳佩
以上正本證明與原本無異。
如不服本判決應於收受送達後10日內向本院提出上訴書狀，並應
敘述具體理由；如未敘述上訴理由者，應於上訴期間屆滿後20日
內向本院補提理由書（均須按他造當事人之人數附繕本）「切勿
逕送上級法院」。
中    華    民    國    98    年    7     月    22    日
                                      書記官  王壹理


司法院資訊處製作；財團法人民間司法改革基金會備份。
